【裁判字號】    94,上易,1970
【裁判日期】    950214
【裁判案由】    詐欺
【裁判全文】
臺灣高等法院刑事判決
上  訴  人
即  被  告  甲○○
      原名游文山）住桃園縣八.
選任辯護人  舒正本  律師
上列上訴人因詐欺案件，不服臺灣新竹地方法院93年度易字第56
6 號，中華民國94年10月14日第一審判決（起訴案號：臺灣新竹
地方法院檢察署93年度核退偵字第 5號），提起上訴，本院判決
如下：
    主  文
原判決撤銷。
甲○○連續意圖為自己不法之所有，以詐術使人將本人之物交付
，處有期徒刑壹年陸月。
    事  實
一、緣甲○○（原名游文山）所有、坐落在新竹縣竹北市○○段
    番子寮小段3-3、3-4、3-5、3-6、3-7地號等5筆（嗣合併為
    3-3地號，面積449平方公尺）土地，位處興建高速鐵路（下
    稱高鐵）新竹車站特定區區段，經前臺灣省政府以民國（下
    同）87年 2月18日府地六字第141972號公告區段徵收後，土
    地所有權人甲○○得以86年公告土地現值計算地價後，選擇
    全部領取現金補償（如切結放棄優先買回土地者，可加發四
    成補償費）或於公告期間（自88年3月16日起至88年4月15日
    止）內向新竹縣政府提出申請領回抵價地。
二、甲○○未於公告期間向新竹縣政府申請領回抵價地，而選擇
    領取現金補償費，故於88年10月27日親往新竹縣政府設在竹
    北地政事務所禮堂之高鐵徵收部、臺灣銀行竹北分行臨時櫃
    員台，具名提出「高速鐵路新竹車站特定區區段徵收徵收土
    地業戶具領補償費聯單」，領取上開土地之徵收補償費新台
    幣（下同）404萬1千元。其明知已領取現金補償費，已無權
    申請領回抵價地，竟基於意圖為自己不法所有之概括詐欺犯
    意，(1)先於91年 4月10日，透過榮慶房屋公司（下稱榮慶公
    司）不知情職員黃珮縈、王蘇妮之仲介，向丙○○佯稱自己
    就上開 5筆土地仍有抵價地分配權，並願以新竹縣竹北市縣
    ○段 336-1地號土地及其上建號1631號之建物供作擔保，出
    售「被徵收土地將來向徵收機關申請發給可配回之抵價地權
    利及加成權利」予丙○○，致丙○○誤信為真，同意以 800
    萬元之代價向其買受上開可配回土地之抵價地權利，雙方遂
    在新竹縣竹北市○○街 127號之「榮慶房屋」內簽訂買賣契
    約書，丙○○並依約支付買賣價金 640萬元。(2)甲○○復承
    前概括詐欺犯意，又於91年 6月21日，再透過富群地產公司
    （下稱富群公司）不知情職員傅清華，持上開 5筆土地所有
    權狀，向乙○○佯稱享有上開合併後 3-3地號土地之抵價地
    分配權，並願以新竹縣竹北市縣○段 336-1地號土地及其上
    建號1631號建物供作擔保，使乙○○陷於錯誤，同意以 814
    萬 9千元向其買受上開抵價地分配權，雙方遂在新竹縣芎林
    鄉○○路 348號某代書處簽訂不動產買賣契約書，乙○○先
    後於91年6月21日、91年7月1日依約交付面額各為250萬元、
    564萬9千元之支票予甲○○收執，嗣經甲○○提示支票兌領
    而收受上開814萬9千元。迄至91年底某日，丙○○在榮慶公
    司內之高鐵徵收地主名冊內，找不到甲○○（或游文山）之
    姓名，並得知甲○○將同一筆土地之抵價地分配權利出售予
    乙○○，再循線查知甲○○已領取現金補償費，毫無抵價地
    分配權，至此2人始知受騙。
三、案經丙○○、乙○○告訴暨新竹縣警察局移請臺灣新竹地方
    法院檢察署檢察官偵查起訴。
    理  由
一、訊據上訴人即被告甲○○矢口否認有詐欺犯行，辯稱：伊有
    去領土地徵收補償費，因積欠營業稅、滯納金，而遭法務部
    所屬行政執行處收取，但伊尚有四成獎勵補償金未領取，仲
    介人員說此部分可以領回抵價地，伊是被仲介公司慫恿才與
    告訴人簽約云云。
二、經查：
    (一)被告甲○○（原名游文山）所有、坐落在新竹縣竹北市○○段番子寮小段3-3、3-4、3-5、3-6、3-7地號等5筆（嗣
      合併為3-3地號，面積449平方公尺）土地，位處興建高鐵
      新竹車站特定區區段，經前臺灣省政府以87年 2月18日府
      地六字第141972號公告區段徵收之事實，有竹北市○○段
      番仔寮小段3、3-3、3-4、3-5、3-6、3-7地號土地登記簿
      謄本、地籍圖各1份（見他字第14號卷第7至38頁、第48頁
      ）附卷可憑，應認為真實。
    (二)又區段徵收土地之土地所有權人得以86年公告土地現值計
      算地價後，選擇全部領取現金補償（如切結放棄優先買回
      土地者，可加發四成補償費）或於公告期間（自88年3月1
      6日起至88年4月15日止）內向新竹縣政府提出申請領回抵
      價地之情，有高速鐵路車站地區區段徵收抵價地暨優先買
      回土地抽籤分配作業要點及高鐵新竹車站特定區區段徵收
      說明會資料各1份（見核退偵字第5號卷第 2宗第244至259
      頁）在卷可資佐證，並經證人即新竹縣政府地政局承辦高
      鐵新竹車站區段徵收相關業務之技士古瓊漢於偵訊中證述
      上開公告期間明確（見核退偵字第5號卷第 2宗第283頁）
      ，可認為真實。
    (三)被告未於公告期間向新竹縣政府申請領回抵價地，而於88
      年10月27日親往新竹縣政府設在竹北地政事務所禮堂之高
      鐵徵收部、臺灣銀行竹北分行臨時櫃員台，具名提出「高
      速鐵路新竹車站特定區區段徵收徵收土地業戶具領補償費
      聯單」，領取上開土地之徵收補償費404萬1千元之事實，
      有卷附新竹縣政府於94年2月15日以府地徵字第094002408
      1 號函覆稱：土地所有權人游文山（按係被告舊名）先生
      未於公告期間向本府申請領回抵價地等語（見原審卷第66
      頁），及高鐵車站區段徵收所有權人地價補償費清冊 1紙
      （見偵字第5359號卷第59頁）、臺灣銀行竹北分行於94年
      7月1日出具之竹北營字第 09400037091號函、被告名義之
      高速鐵路新竹車站特定區區段徵收徵收土地業戶具領補償
      費聯單、臺灣銀行竹北分行代理新竹縣政府發放補償費所
      簽發之面額404萬1千元支票（見原審卷第110至112頁）附
      卷可稽，且因原審函查上開資料附卷後，被告乃於原審審
      理時始供承：親自用印、領取面額404萬1千元支票等語無
      訛（見原審卷第159、162、163頁），亦堪認為真實。
    (四)又被告於事實二(1)、(2)所載時、地，將同一筆土地之抵價
      地分配權，先後出賣予告訴人丙○○、乙○○，並分別收
      受買賣價金 640萬元、814萬9千元之事實，此為被告所不
      爭執，並經告訴人丙○○於警詢、偵訊及原審交互詰問中
      指訴、證述綦詳（見偵字第5359號卷第11、12頁；核退偵
      字第5號卷第1宗第127至129頁、第132頁及第 2宗第226、
      227、276、285頁；原審卷第98至100頁），核與證人黃珮
      縈、王蘇妮於警詢中證述情節相符（見偵字第5359號卷第
      15至18頁，核退偵字第5號卷第1宗第8、9頁）。另經告訴
      人乙○○於警詢、偵訊指訴歷歷（見偵字第5359號卷第13
      、14頁；核退偵字第5號卷第2宗第223至227頁、第 275至
      277 頁、第285至286頁），核與證人傅清華於警詢中證述
      情節相符（見偵字第5359號卷第19至22頁；核退偵字第 5
      號卷第1宗第7頁）。復有告訴人丙○○與被告於91年 4月
      10日所簽訂之買賣契約書、告訴人乙○○與被告於91年 6
      月21日所簽訂之不動產買賣契約書、竹北市縣○段 336-1
      地號土地登記謄本、竹北市縣○段1631建號建物登記謄本
      在卷足參（見核退偵字第5號卷第1宗第第22至26頁、第30
      至34頁、第35至39頁）。是告訴人之指訴，應足以採信。
      （按被告及其辯護人於本院審理時對於告訴人丙○○、乙○○及證人黃珮縈、王蘇妮、傅清華、古瓊漢於審判外之
      警詢、偵查之陳述，均未聲明異議，依刑事訴訟法第 159
      條之5第2項之規定，均得為證據）
    (五)被告已領取徵收之土地現金補償費，不得再申請領回抵價
      地之事實，業據證人即新竹縣政府地政局承辦高鐵新竹車
      站區段徵收相關業務之技士古瓊漢於偵訊中證稱：「徵收
      時間是統一的，然後會給地主公告時間，從88年 3月16日
      至 4月15日，地主可以於公告期間向新竹縣政府申請領回
      抵價地，期滿如果沒有申請，地主就只能領取現金補償」
      、「（領取現金補償費之後，地主可否退回補償費再申請
      購回抵價地？）之前曾有地主向我們如此請求，但我們報
      請內政部函覆不准」等語（見核退偵字第5號卷第2宗第28
      3、284頁），參以被告於原審審理中自承：曾經去竹北地
      政事務所詢問承辦人員陳麗華，有無補救方法，亦即返還
      已領取之補償費，將原來土地的權利（按係抵價地分配權
      ）買回來等語（見原審卷第 161頁），可見被告知悉其已
      領取土地徵收補償費後，無權再申請領回抵價地，應堪認
      定。然被告既已明知上情，竟仍將不存在之抵價地分配權
      出售予告訴人2人，並收受買賣價金640萬元、814萬9千元
      ，顯見被告主觀上確有為自己不法所有之不法犯意。
    (六)被告復辯稱：有向新竹縣政府申請領回抵價地等語，並提
      出申請書為證（見原審卷第32頁），惟查：
      1.被告選擇領取土地徵收補償費，已無權向新竹縣政府提
        出申請領回抵價地，並經新竹縣政府函覆稱：被告未於
        公告期間向本府申請領回抵價地之情，業如前述。再經
        證人陳麗華於原審交互詰問中證述：「辯謢人問：提示
        原審卷第32頁，地主申請發回抵價地。是否要填此表格
        ？）是的，因為我在覆核的時候有看過」、「（辯謢人
        問：就你所知，這種申請書要去何處取得？）我不知道
        這份表格從何處影印來，如果他有來我們縣政府申請的
        話，在申請書上方一個收件欄，一定會有一個收件文號
        ，如果是業主，我們在公告期間都會隨函檢送給業主」
        、「（檢察官問：是否可以確認被告沒有於公告期間去
        申請抵價地？）就我覆核的部分沒有看到被告申請抵價
        地的申請書且剛剛我看到申請書上也沒有收件文號」等
        語（見原審卷第93、94、96頁）在卷可佐，而證人為新
        竹縣政府之公務員，應無誣陷被告之理，應堪採信。從
        而，被告始終未向新竹縣政府申請領回抵價地之事實，
        堪予認定。
      2.又被告所提之申請書上，並無任何公家機關關防或承辦
        人員之職章，且被告始終未予說明該申請書之來龍去脈
        ，徒以該申請書佐證其提出申請領回抵價地，所辯應係
        事後卸責之詞，無足採信。
    (七)至被告辯稱：因告訴人丙○○要解除買賣契約，才將抵價
      地分配權 2次出賣予告訴人乙○○；又其尚有四成之獎勵
      補償費，得以主張優先買回土地云云。經查：
      1.被告將不存在之抵價地分配權出賣予告訴人丙○○，告
        訴人知情後，表達解除契約之意，此乃權利之正當行使
        ，被告本應返還買賣價金、賠償告訴人丙○○之損失，
        詎其未為之，反以告訴人丙○○解除買賣契約之事，視
        為第 2次出賣不存在之抵價地分配權予告訴人乙○○為
        辯詞，殊不知自己有錯在先，竟將第 2次出賣不存在之
        抵價地分配權責任推諉予告訴人丙○○，可認被告之惡
        性，其先後收取買賣價金共1454萬 9千元，益徵被告主
        觀上有為自己不法所有之不法犯意。
      2.姑不論被告知否四成獎勵補償金已遭法務部行政執行署
        新竹行政執行處扣押，縱認被告尚有四成之獎勵補償費
        存在，其事後優先買回剩餘土地之權利，與所出賣之抵
        價地分配權不同，被告徒以尚有四成獎勵補償費而得以
        優先買回土地為由，辯稱自己尚有抵價地分配權，所辯
        顯係飾卸之詞，完全不足採信。
    (八)綜上所述，本案事證已臻明確，被告主觀上有為自己不法
      所有之犯意，客觀上有詐騙告訴人 2人之行為，其為詐欺
      犯行，堪予認定，自應依法予以論罪科刑。
三、核被告所為，係犯刑法第339條第1項之詐欺取財罪。被告先
    後2次分別詐騙告訴人2人之行為，時間緊接、手法相同，所
    犯構成要件相同之罪名，顯係基於概括犯意反覆為之，為連
    續犯，應依刑法第56條之規定，論以一罪，並加重其刑。
四、原審以被告犯罪事證明確，予以論罪科刑，固非無見。惟查
    被告與告訴人2人於本院審理時均已達成和解清償，告訴人2
    人並書立和解書表達不再追究之意，此有95年 2月10日陳報
    狀暨所附和解書各 1份在卷可稽，原審未及審酌及此，乃以
    被告均未具體賠償告訴人損失，不知悔悟等情，予以從重量
    刑，即有未合。被告上訴意旨仍執前詞否認犯罪，雖為無理
    由，惟原判決既有上開可議，即屬無可維持，應由本院將原
    判決撤銷改判，爰審酌被告已於88年10月27日領取土地徵收
    補償費404萬1千元，其明知自己並無抵價地分配權，竟仍先
    後出賣不存在之抵價地分配權予告訴人 2人，先後詐得買賣
    價金640萬元、814萬9千元，合計金額達1454萬9千元，已有
    惡性；甚以告訴人丙○○欲解除契約為其 2次出售予告訴人
    乙○○之藉口，殊不知將不存在之抵價地分配權出賣予告訴
    人丙○○之行為，已屬不該，竟以此為第 2次出賣抵價地分
    配權之原因，徒以似是而非的辯詞將其詐騙犯行合理化；俟
    原審函查被告確於88年10月27日領取土地徵收補償費404萬1
    千元之相關資料後，被告始改口承認有領取補償金之事，另
    以其未領取四成獎勵補償金，而有優先承買權為簽約藉口，
    然再經原審查知被告與告訴人簽約時，並無申請優先買回土
    地之事，又改口辯稱自己是受到仲介人員慫恿而出賣抵價地
    分配權予告訴人，被告犯後一再閃躲、推諉責任，從未承認
    自己犯罪，顯然不知悔悟。惟念其於本院審判前仍能與告訴
    人2人達成和解清償，告訴人2人並據此表達不再追究之意等
    一切情狀，量處被告如主文第 2項所示之刑，以示懲儆。至
    被告以已清償告訴人 2人併請求宣告緩刑云云，經本院審酌
    被告上開犯情、本件案發迄今已近4年始賠償告訴人2人損失
    及犯後猶一再飾詞狡辯、不知悔悟之態度等情，認不宜對其
    宣告緩刑，附此敘明。
據上論斷，應依刑事訴訟法第369條第1項前段、第364條、第299
條第1項前段，刑法第56條、第339條第 1項，罰金罰鍰提高標準
條例第1條前段，判決如主文。
本案經檢察官鄭富銘到庭執行職務。
中    華    民    國    95    年     2    月    14    日
                  刑事第一庭    審判長法  官  蔡  長  溪
                                      法  官  林  俊  益
                                      法  官  陳  春  秋
以上正本證明與原本無異。
不得上訴。
                                      書記官  李  家  敏
中    華    民    國    95    年    2     月    16    日
附錄：本案論罪科刑法條全文
刑法第339條
意圖為自己或第三人不法之所有，以詐術使人將本人或第三人之
物交付者，處5年以下有期徒刑、拘役或科或併科1千元以下罰金
。
以前項方法得財產上不法之利益或使第三人得之者，亦同。
前二項之未遂犯罰之。


司法院資訊處製作；財團法人民間司法改革基金會備份。
